【裁判字號】    97,簡,21
【裁判日期】    970115
【裁判案由】    建築法
【裁判全文】
臺北高等行政法院判決
                                     97年度簡字第00021號
原      告  甲○○
訴訟代理人  李淑寶  律師（兼送達代收人）
複  代理人  楊進興  律師
被      告  臺北縣政府
代  表  人  乙○○（縣長）
訴訟代理人  己○○
            庚○○
            戊○○
上列當事人間因建築法事件，原告不服內政部中華民國96年5 月
2 日台內訴字第0960037557號訴願決定，提起行政訴訟。本院判
決如下：
    主  文
原告之訴駁回。
訴訟費用由原告負擔。
    事  實
一、事實概要：
    緣原告所有臺北縣三重市○○○段205 巷8 號5 樓建築物，
    經被告派員於民國（下同）95年3 月13日赴該址實施公共安
    全檢查時，查獲原告有未維護建築物合法使用與其構造及設
    備安全之如下缺失：即未經許可擅自拆除樓梯牆面、陽臺外
    牆及室內裝修。被告以95年3 月16日北府工使字第09501454
    33號函通知原告，請於95年4 月30日前依規定恢復原狀或補
    辦手續，若再經查獲違規者，將依建築法等相關規定處理。
    嗣被告派員於95年5 月26日赴現場會勘結果，系爭建築物擅
    自拆除樓梯牆面及室內裝修部分仍未恢復原狀，被告認原告
    已違反建築法第77條第1 項規定，依同法第91條第1 項規定
    ，以95年6 月7 日北府工使字第0950423895號函處原告新臺
    幣（下同）6 萬元罰鍰，並限於95年7 月15日前依規定恢復
    原狀或補辦手續。原告不服，向內政部提起訴願，經該部以
    95年8 月30日台內訴字第0950114368號訴願決定駁回。原告
    不服，提起撤銷訴訟，業經本院96年4 月30日96年度簡字第
    353 號判決駁回原告之訴。嗣被告於95年12月26日前往會勘
    ，原告仍未依規定將系爭建物恢復原狀或補辦手續，被告認
    原告已違反建築法第77條第1 項規定，乃依同法第91條第1
    項規定，以95年1 月17日北府工使字第0960015199號函處原
    告12萬元罰鍰，並限於96年2 月28日前依原核准圖說恢復原
    狀或補辦手續，逾期仍未改善或補辦程序，將依建築法第91
    條、第95條之1 規定續處。原告不服，以建築法第91條第1
    項第2 款規定參其規範內容及意旨，係為防止公共危險而設
    ，顯以供公眾遊樂設施經營之建築而言，今系爭建築物僅供
    住宅使用，被告依該條規定處罰原告，實有不當；又系爭建
    築物既非供公眾使用，依同法第77條之2 規定，內政部無特
    別規定室內裝修須經許可，原告自無申請必要云云，提起訴
    願遭決定駁回，遂提起本件行政訴訟。訴訟中，減縮聲明，
    僅對罰金部分聲明不服。
二、兩造聲明：
    (一)原告聲明求為判決：1.訴願決定及原處分關於罰金部分均
                          撤銷。
                        2.訴訟費用由被告負擔。
    (二)被告聲明求為判決：1.原告之訴駁回。
                        2.訴訟費用由原告負擔。
三、兩造之爭點：
    (一)原告主張之理由：
      1.按94年2 月5 日公布施行之行政罰法，於第3 條規定：
        「本法所稱行為人，係指實施違反行政法上義務行為之
        自然人、法人、設有代表人或管理人之非法人團體、中
        央或地方機關或其他組織。」，又於第7 條規定：「違
        反行政法上義務之行為非出於故意或過失者，不予處罰
        。」；次按「建築物所有權人、使用人應維護建築物合
        法使用與其構造及設備安全。」、「有左列情形之一者
        ，處建築物所有權人、使用人、機械遊樂設施之經營者
        新臺幣六萬元以上三十萬元以下罰鍰，並限期改善或補
        辦手續，屆期仍未改善或補辦手續而繼續使用者，得連
        續處罰並限期停止其使用。必要時，並停止供水供電、
        封閉或命其於期限內自行拆除，恢復原狀或強制拆除：
        二未依第77條第1 項規定維護建築物合法使用與其構造
        及設備安全者。…」，建築法第77條第1 項、第91條第
        1 項、同條項第2 款分別定有明文。而建築法第91條第
        1 項固將建築物所有權人或使用人併列為處罰對象，惟
        建築主管機關究應對建築物所有權人或使用人處罰，應
        就其查獲建築物違規使用之實際情況，於符合建築法之
        立法目的為必要裁量，並非容許建築主管機關恣意選擇
        處罰之對象，擇一處罰，或兩者皆予處罰；以行政罰係
        處罰行為人為原則，處罰行為人以外之人則屬例外，則
        建築主管機關如對行為人處罰，已足達成行政目的時，
        即不得對建築物所有人處罰，鈞院95年1 月24日庭長法
        官聯席會議決議參照。
        (1)經查原告雖為系爭房屋所有權人，然使用人則係承租
          人丁○○，有原告之父親蔡萬有與承租人丁○○簽訂
          之房屋租賃契約書可稽（詳原證一）。原告之父親蔡
          萬有將系爭房屋出租於承租人丁○○時，雖同意承租
          人丁○○將系爭房屋改裝套房出租，當然係指在屋內
          進行合法改裝，而不及於屋外，此有前開房屋租賃契
          約書第9 條之約定足資佐證；且原告之父親蔡萬有與
          承租人丁○○於簽訂租約時，更要求承租人丁○○於
          改裝時，須向主管機關辦理變更，此有承租人丁○○
          之連帶保證人丙○○在場見聞。爰請求鈞院惠予傳喚
          證人丙○○及丁○○二人到庭，俾明真實。
        (2)詎承租人丁○○竟違反租約約定，且未經主管機關許
          可，擅自拆除樓梯牆面、陽臺外牆及室內裝修；准據
          前揭行政罰之規定，本件實施違反行政法上義務行為
          之人乃使用人即承租人丁○○，建築主管機關自應對
          行為人丁○○處罰，而不應處罰原告，方符法旨。且
          原告於本件並無任何故意或過失行為，依前開行政罰
          法第7 條規定，更不應受處罰。乃原訴願決定及原處
          分均誤認係原告擅自拆除樓梯牆面、陽台外牆及室內
          裝修，經核原訴願決定及原處分顯有錯誤。
        (3)再者，前揭建築法第77條第1 項之法意，處罰對象本
          應針對行為人即使用人方屬正辨；且其處罰內涵亦應
          本於使用人之立場、身分加以處罰，要非因其係所有
          權人而處罰，此事攸關人民權益，實有嚴加區分之必
          要。而本件純係承租人丁○○個人之違法行為，處罰
          對象自應以行為人為原則，此乃法律之本旨。又前揭
          建築法第91條明定「處建築物所有權人或使用人」，
          條文用「或」而不用「及」，可知法律規定非常明確
          ，主旨在處罰行為人，而非連坐於所有權人。乃原訴
          願決定及原處分以建築法第77條第1 項規範之主體及
          第91條第1 項第2 款處罰之主體均及於建築物之所有
          人等語，准據前開法條意旨及鈞院95年1 月24日庭長
          法官聯席會議決議意旨，經核原訴願決定及原處分顯
          有違誤。
        (4)又原告之父親蔡萬有將系爭房屋出租於承租人丁○○
          ，承租人丁○○僅須依約正常繳交租金，至於承租人
          對於屋內如何使用，於房東立場，實難加以干涉。
        (5)惟原告於接獲被告之行政處分後，即積極要求承租人
          丁○○出面釐清及回復原狀（詳原證二），嗣並以承
          租人丁○○違反租約第9 條約定，發函終止租約（詳
          原證三）。然因承租人丁○○仍係系爭房屋之直接占
          有人，在原告起訴請求承租人丁○○返還系爭房屋，
          於法院判決確定前，原告對於系爭房屋並無使用權，
          更足資佐證原告於本件確無故意或過失行為。
      2.准據前揭法條規定，原訴願決定及原處分既有違誤，爰
        狀請鈞院鑒核，撤銷原訴願決定及原處分，俾維法治，
        實感德便。
    (二)被告主張之理由：
      1.按「建築物所有權人、使用人應維護建築物合法使用與
        其構造及設備安全。」、「有左列情形之一者，處建築
        築物所有權人、使用人、機械遊樂設施之經營者新臺幣
        6 萬元以上30萬元以下罰鍰，並限期改善或補辦手續，
        屆期仍未改善或補辦手續而繼續使用者，得連續處罰，
        並限期停止其使用。必要時、並停止供水供電、封閉或
        命其於期限內自行拆除、恢復原狀或強制拆除：…二未
        依第77條第1 項規定維護建築物合法使用與其構造及設
        備安全者。」，分別為建築法第77條第1 項及第91條第
        1 項第2 款所明定。
      2.卷查本案座落臺北本縣三重市○○○街205 巷8號5樓建
        築物，領有被告核發之80使字第830 號使用執照，使用
        分區為住宅區，係地上6 層之供公眾使用建築物（如附
        件一）。原告未維護建築物合法使用與其構造及設備安
        全，擅自拆除樓梯牆面及室內裝修之情事，前經系爭建
        築物所屬住戶於95年3 月8 日以電子陳情方式陳請被告
        處理（如附件二），被告於95年3 月13日至現場了解，
        發現5 樓建物正進行室內裝修及拆除樓梯間牆面、陽臺
        外推之情事屬實，遂以95年3 月16日北府工使字第0950
        145433號函限請原告於95年4 月30日前恢復原狀或補辦
        手續，且於95年3 月17日由原告之父親蔡萬有簽收信函
        在案，此有送達證書可證（如附件三）。被告旋於95年
        5 月26日派員複查，發現系爭建築物違規情事仍存在（
        如附件四），乃以95年6 月7 日北府工使字第09504238
        95號函處6 萬元罰鍰，並限於95年7 月15日前依規定恢
        復原狀或補辦手續（如附件五），原告不服，向內政部
        提起訴願，經內政部以95年8 月30日台內訴字第095011
        4368號訴願決定駁回並經貴院96年4 月30日年度簡字第
        00353 號判決原告敗訴在案（如附件六）。復於95年12
        月12日被告再次受理系爭建築物所屬住戶連署陳情書（
        如附件七），故訂於95年12月26日會同建築物所有權人
        （原告）備妥建築物使用執照或變更使用執照及竣工圖
        說再次至現場勘查（如附件八），發現原告仍未依原核
        准圖說將系爭建築物恢復原狀，也未依規定補辦手續（
        如附件九），被告認原告仍違反建築法第77條第1 項規
        定，乃依同法第91條第1 項規定，以96年1 月17日北府
        工使字第0960015199號函處原告12萬元罰鍰，並限於96
        年2 月28日前依原核准圖說恢復原狀或補辦手續，逾期
        仍未改善或補辦程序，將依建築法第91條、第95條之1
        規定續處（如附件十）。原告仍不服，再次向內政部提
        起訴願，經內政部以96年5 月2 日台內訴字第09600375
        57號訴願決定駁回（如附件十一）。
      3.又原告為系爭建築物之所有權人，當應善盡維護建築物
        合法使用與其構造及設備安全之督導責任，是系爭建築
        物未經申請擅自拆除樓梯牆面及室內裝修違規情事，既
        經被告於95年3 月16日以北府工使字第0950145433號函
        依法通知限期改善，則應積極辦理改善事宜，然原告卻
        遲至96年5 月9 日始為終止租賃契約之意思表示，且原
        告於被告裁罰前，未曾告知被告行為人為訴外人丁○○
        ，故被告無從得知另有行為人之事實，原告怠於改善及
        通知之行為，難謂無違反行政法上行為義務之過失責任
        ，是以並無行政罰法第7 條第1 項不予處罰之適用。
      4.更且被告於95年3 月13日及95年5 月26日派員會勘，現
        場為施工中狀態，無從得知使用人為何人，依建築法第
        77條第1 項規定，以所有權人為裁罰對象，係屬符合立
        法目的之裁量，並非恣意選擇處罰之對象，況且於無從
        得知行為人之情況下，不對所有權人處罰，難以達成行
        政目的，是以本案並無違背95年1 月24日最高行政法院
        庭長法官聯席會會議決議意旨。
      5.揆諸首揭法條規定，原告未經申請擅自拆除樓梯牆面及
        室內裝修之行為明確，業已違反建築法第77條第1 項之
        規定，被告所為之處分並無違誤，原告所辯云云，儼然
        係推委卸責之詞，核無可採，懇請予以維持原處分。故
        狀請鈞院鑒核，賜准判決如答辯之聲明，以維法紀，實
        感德便。
    理  由
一、按「建築物所有權人、使用人應維護建築物合法使用與其構
    造及設備安全。」、「有左列情形之一者，處建築物所有權
    人、使用人、機械遊樂設施之經營者新臺幣6 萬元以上30萬
    元以下罰鍰，並限期改善或補辦手續，屆期仍未改善或補辦
    手續而繼續使用者，得連續處罰，並限期停止其使用。必要
    時，並停止供水供電、封閉或命其於期限內自行拆除，恢復
    原狀或強制拆除：..二、未依第77條第1 項規定維護建築物
    合法使用與其構造及設備案全者。」建築法第77條第1 項、
    第91條第1 項第2 款分別定有明文。
二、緣原告所有、位於臺北縣三重市○○○段205 巷8 號5 樓建
    築物，經被告派員於95年3 月13日赴該址實施公共安全檢查
    時，查獲原告有未維護建築物合法使用與其構造及設備安全
    之如下缺失：即未經許可擅自拆除樓梯牆面、陽台外牆及室
    內裝修。被告乃以95年3 月16日北府工使字第0950145433號
    函通知原告，請於95年4 月30日前依規定恢復原狀或補辦手
    續，若再經查獲違規者，將依建築法等相關規定處理。嗣被
    告派員於95年5 月26日赴現場會勘結果，系爭建築物擅自拆
    除樓梯牆面及室內裝修部分仍未恢復原狀，因認原告已違反
    建築法第77條第1 項規定，依同法第91條第1 項規定，以95
    年6 月7 日北府工使字第0950423895號函處原告6 萬元罰鍰
    ，並限於95年7 月15日前依規定恢復原狀或補辦手續。原告
    不服，提起訴願遭決定駁回，遂提起撤銷訴訟，業經本院96
    年4 月30日96年度簡字第353 號判決駁回原告之訴。嗣被告
    於95年12月26日前往會勘，原告仍未依規定將系爭建物恢復
    原狀或補辦手續，被告認原告已違反建築法第77條第1 項規
    定，乃依同法第91條第1 項規定，以95年1 月17日北府工使
    字第0960015199號函處原告12萬元罰鍰，並限於96年2 月28
    日前依原核准圖說恢復原狀或補辦手續，逾期仍未改善或補
    辦程序，將依建築法第91條、第95條之1 規定續處。原告不
    服，提起訴願遭決定駁回，遂提起本件行政訴訟。訴訟中，
    原告減縮聲明，僅對罰金部分聲明不服。兩造分別為前揭事
    實欄所載之陳述，本院針對兩造爭點，判斷如下。
三、查原告所有坐落臺北縣三重市○○○段205 巷8 號5 樓建築
    物，領有被告核發之80使字第830 號使用執照，使用分區為
    住宅區，係地上6 層之供公眾使用建築物，原告擅自拆除樓
    梯牆面、陽台外牆及室內裝修，已變更建築物之主要構造、
    室內隔間，其未維護建築物合法使用與其構造及設備安全，
    為被告派員查獲，亦為原告所不爭執，被告遂以95年3 月16
    日北府工使字第0950145433號函請原告於95年4 月30日前依
    規定恢復原狀或補辦手續。復經被告於95年5 月26日派員至
    該址複查，發現原告仍未依規定恢復原狀或補辦手續，此有
    95年5 月26日之會勘紀錄表可證，從而，被告依建築法第77
    條第1 項規定、第91條第1 項第2 款，以95年6 月7 日北府
    工使字第0950423895號函，處原告6 萬元罰鍰，原告不服，
    循序提起訴願及撤銷訴訟，業據本院於96年4 月30日以96年
    度簡字第353 號判決駁回原告之訴，有該判決附卷可憑。本
    件係被告於接受住戶連署陳情，復於95年12月26日前往上址
    會勘，發現原告仍未依規定將系爭建物恢復原狀或補辦手續
    ，被告認原告已違反建築法第77條第1 項規定，乃依同法第
    91條第1 項規定，以95年1 月17日北府工使字第0960015199
    號函處原告12萬元罰鍰，並限於96年2 月28日前依原核准圖
    說恢復原狀或補辦手續，逾期仍未改善或補辦程序，將依建
    築法第91條、第95條之1 規定續處。從而，原告違規事實與
    前揭本院96年度簡字第353 號判決所認定之事實完全相同，
    合先敘明。至於被告於95年12月26日會勘時發現原告未依原
    核准圖說將系爭建物恢復原狀，亦未依規定補辦手續乙節，
    有臺北縣政府工務局會勘紀錄表在卷可考（見被告答辯卷第
    40頁--43頁），足證本件原告違規事實明確。
四、原告主張建築法第91條第1 項固將建築物所有權人或使用人
    併列為處罰對象，原告雖為系爭房屋所有權人，但使用人則
    係租人丁○○，有房屋租賃契約書可證，承租人違反租約，
    擅自拆除樓梯牆面、陽臺外牆及室內裝修；准據行政罰之規
    定，本件實施違反行政法上義務行為之人乃使用人即承租人
    丁○○，建築主管機關自應對行為人丁○○處罰，而不應處
    罰原告云云。按「建築主管機關究應對建築物所有權人或使
    用人處罰，應就其查獲建築物違規使用之實際情況，於符合
    建築法之立法目的為必要裁量，並非容許建築主管機關恣意
    選擇處罰之對象，擇一處罰，或兩者皆予處罰；以行政罰係
    處罰行為人為原則，處罰行為人以外之人則屬例外，則建築
    主管機關如對行為人處罰，已足達成行政目的時，即不得對
    建築物所有人處罰。」固為最高行政法院院95年1 月24日庭
    長法官聯席會議之決議。但查：(一)被告於95年3 月13日及95
    年5 月26日兩度派員會勘系爭房屋，現場為施工中狀態，無
    從得知使用人為何人，依建築法第77條第1 項規定，以所有
    權人為裁罰對象，係屬符合立法目的之裁量，並無恣意選擇
    處罰對象可言，且被告於無從得知行為人之情況下，不對所
    有權人處罰，難以達成行政目的。另原告之父蔡萬有出租系
    爭房屋予丁○○，係始自95年3 月15日，有該房屋租賃契約
    書在卷可憑（見本院卷第10頁），而本件被告首次因檢舉而
    至上址稽查，是95年3 月13日，有本院96年度簡字第353 號
    判決書在卷可考，且據證人丁○○於本院審理中證稱：「是
    我做的，當初我與原告打契約時，就有跟他說我要做，他說
    沒有意見，在契約第1 條有附加條文，原告願意由我改裝」
    、「他先讓我去裝修，因為合約已經打好了，我就先去裝修
    ，是原告所同意的」等語（見本院卷第64頁、65頁），並經
    證人即上開租賃契約見證人丙○○證稱丁○○改裝系爭房屋
    係經原告同意在卷（見本院卷第65頁）足見本件違規行為，
    係原告在租賃契約未生效前，即同意由承租人丁○○所為，
    自難辭違規之責，亦可知本件並無違背95年1 月24日最高行
    政法院庭長法官聯席會會議決議意旨。(二)原告既為系爭建築
    物之所有權人，當應善盡維護建築物合法使用與其構造及設
    備安全之督導責任，是系爭建築物未經申請擅自拆除樓梯牆
    面及室內裝修違規情事，業經被告兩度會勘，且於95年3 月
    16日以北府工使字第0950145433號函依法通知限期改善，並
    經被告以95年6 月7 日北府工使字第0950423895號函，處原
    告6 萬元罰鍰，原告不服，循序提起訴願及撤銷訴訟，亦據
    本院於96年4 月30日以96年度簡字第353 號判決駁回原告之
    訴，原告自應積極辦理改善事宜，依租賃契約第9 條規定：
    「房屋有改裝施設之必要時，乙方（指承租人）取得甲方（
    指出租人）之同意後，得自行裝設，但不得損害原有建築，
    乙方於交還房屋時自應負責回復原狀。」，足見承租人改裝
    系爭房屋係在原告同意之下所為，自難辭其違規責任之餘地
    。(三)按「違反行政法上義務之行為非出於故意或過失者，不
    予處罰。」固為行政罰法第7 條第1 項所明定；但查原告明
    知承租人違規使用系爭房屋，卻遲至96年5 月9 日始向承租
    人為終止租賃契約之意思表示，其有放任承租人所為違規之
    處置，要無疑義，況原告於被告裁罰前，未曾告知被告行為
    人為訴外人丁○○，故被告無從得知另有行為人之事實，原
    告怠於改善及通知之行為，難謂無違反行政法上行為義務之
    過失責任，是以並無前揭行政罰法第7 條第1 項不予處罰之
    適用。
五、綜合上述，原告所有之系爭房屋，既同意承租人未經申請擅
    自拆除樓梯牆面及從事室內裝修，其將樓梯間牆面予以拆除
    、開啟一個新的出入口，業據本院96年度簡字第353 號判決
    在案，此種行為已變更建築物之主體構造，不僅未維護合法
    使用，且未維護建築物結構安全至明，原告業已違反建築法
    第77條第1 項之規定，被告依同法第91條第1 項第2 款規定
    ，所為系爭處分並無不合，訴願決定予以維持，亦無違誤，
    原告徒執前詞，訴請撤銷，為無理由，應予駁回。因本件罰
    鍰標的為12萬元，且據原告訴訟代理人表示僅就罰鍰部分爭
    執，爰依行政訴訟法第229 條第1 項、司法院92年9 月17日
    院台廳行一字第23681 號令，改分簡字案件辦理，併此敘明。
六、本件事證已臻明確，兩造其餘攻擊防禦方法，核與本件判決
    結果不生影響，爰不逐一論述，併此敘明。
七、據上論結，本件原告之訴為無理由，爰依行政訴訟法第98條
    第1 項前段，判決如主文。
中    華    民    國    97    年    1     月    15    日
               臺北高等行政法院第六庭法  官  闕  銘  富
上為正本係照原本作成。
本件以訴訟事件所涉及之法律見解具有原則性者為限，始得於本
判決送達後20日內向本院提出上訴狀並表明上訴理由，如已於本
判決宣示後送達前提起上訴者，應於判決送達後20日內補具上訴
理由（均按他造人數附繕本），且經最高行政法院許可後方得上
訴。
中    華    民    國    97    年    1     月    16    日
                                     書記官  孫  筱  晴


司法院資訊處製作；財團法人民間司法改革基金會備份。
